臺灣高等法院高雄分院民事判決
110年度金上易字第2號
上  訴  人  賴淑惠  
訴訟代理人  吳永茂律師
            羅玲郁律師
            侯昱安律師
被 上訴 人  顏清山  
上列當事人間請求損害賠償事件，上訴人對於中華民國110年3月
31日臺灣高雄地方法院109年度金字第142號第一審判決提起上訴
，本院於111年8月10日言詞辯論終結，判決如下：
    主      文
原判決關於命上訴人給付部分及該部分假執行之宣告暨訴訟費用
之裁判，均廢棄。
上開廢棄部分，被上訴人在第一審之訴及假執行之聲請均駁回。
第一、二審訴訟費用均由被上訴人負擔。
    事實及理由
一、被上訴人主張：訴外人吳光化（歿）與上訴人明知非銀行不
    得經營收受存款業務，且不得以借款、收受投資，使加入為
    股東或其他名義，向多數人或不特定人收受款項或吸收資金
    ，而約定給付與本金顯不相當之紅利，利息股息或其他報酬
    ，竟共同基於違反銀行法之犯意聯絡，自民國98年11月間起
    ，由吳光化成立杉田生活事業股份有限公司（下稱杉田公司
    ）擔任實際負責人，上訴人則擔任杉田公司總稽核，共同對
    外以開設購物中心，招募下線成員招攬不特定社會大眾投資
    「杉田生活服務契約」，約定保證期滿可取回本金，期間並
    可獲得顯不相當「契約轉讓權益金」之固定配息（下稱系爭
    契約）。被上訴人受招攬陸續購買系爭契約，投入資金共計
    新臺幣（下同）720萬元。上訴人所為違反銀行法第29條、
    第125條第1項，屬民法第184條2項保護他人之法律，被上訴
    人自得依據民法第184條第1項前、後段及第2項之規定，請
    求上訴人應負侵權行為損害賠償責任等語。聲明求為判命：
    ㈠上訴人應給被上訴人720萬元，及自起訴狀繕本送達翌日起
    至清償日止，按週年利率5％計算之利息。㈡願供擔保准予宣
    告假執行。
二、上訴人則以：上訴人雖為吳光化之同居人，僅是單純擔任杉
    田公司轄下實體商店商品庫存電腦資料處理員，並無擔任其
    他主管職務，亦未擔任業務部人員，杉田公司之契約客戶，
    上訴人均未接觸推銷。況縱認上訴確自104年3月中旬間起擔
    任杉田公司總稽核，惟被上訴人係於103年10月30日及104年
    3月1日即購買原判決附表（下稱附表）編號一、二所示系爭
    契約，被上訴人之損害自與上訴人無關等語為辯。
三、原審判決認被上訴人所購買關於附表編號一所示契約，因已
    期滿領回，並無損害，另附表編號二所示契約，扣除被上訴
    人已領紅利16,500元後，被上訴人受有損害223,500元，因
    而判命上訴人應給付被上訴人223,500元本息，並駁回被上
    訴人其餘請求。上訴人不服，提起上訴（被上訴人敗訴部分
    ，未據被上訴人合法提起上訴，已告確定）。上訴人上訴聲
    明： ㈠原判決不利於上訴人部分廢棄。㈡上開廢棄部分，被
    上訴人於第一審之訴及假執行之聲請均駁回。被上訴人答辯
    聲明：上訴駁回。
四、兩造不爭執事項：
  ㈠被上訴人購買系爭契約，其內容如附表所載。
　㈡上訴人擔任杉田公司之職位如本院109年度金上重訴字第14、
    15號刑事判決書（下稱系爭刑案及系爭刑事判決）所載。
　㈢系爭契約內容可分為「一年期年繳型」、「三年期年繳型」
    、「六年期年繳型」及「三年期躉繳型」4種，「一年期年
    繳型」、「三年期年繳型」投資金額每單位初期為4萬元（
    後改為5萬元），並保證契約期滿可取回本金及「契約轉讓
    權益金」之紅利1,500元、1萬元，等同一年期年利率為3.75
    ％（後為4％），三年期年利率為4.06％(後為4.21％)，「六年
    期年繳型」則為每單位每年繳交2萬元契約價金（後改為2萬
    5,000元），6年到期後可領回本金及「契約轉讓權益金」之
    紅利2萬元、2.5萬元，等同年利率4.42％，「三年期躉繳型
    」為一次繳12萬元，每年可領回「契約轉讓權益金」紅利5,
    000元，期滿領回本金及第3年紅利5,000元，年利率4％。
　㈣上訴人經系爭刑事判決認犯銀行法第29條第1項之非法經營銀
    行業務罪，依銀行法第125條第3項、第1項後段論處，判處
    有期徒刑3年。
五、本件爭點：被上訴人依民法侵權行為之法律關係請求上訴人
    賠償223,500元本息，有無理由？
六、經查：
　㈠本件被上訴人購買系爭契約如附表所載，又上訴人擔任杉田
    公司之職位如系爭刑事判決所載，嗣上訴人經系爭刑事判決
    認犯銀行法第29條第1項之非法經營銀行業務罪，依銀行法
    第125條第3項、第1項後段論處，判處有期徒刑3年等節，為
    兩造所不爭執（見本院卷第316頁），並有系爭刑事判決書
    在卷可稽（見本院卷第197至第279頁），自堪信為真實。
　㈡被上訴人主張上訴人係杉田公司總稽核，應負民法侵權行為
    損害賠償責任等云云，為上訴人所否認。查訴外人吳光化係
    杉田公司之實際負責人，上訴人係其同居女友，上訴人係自
    102年3月18日進入公司擔任專員，嗣於104年3月中旬起擔任
    杉田公司之總稽核等節，業據上訴人於系爭刑案調詢時及其
    辯護人於審理時自承在卷（見系爭刑案偵三卷第14頁至第16
    頁，二審14卷六第843頁），並有上訴人之郵局帳戶明細附
    卷可稽（見系爭刑案偵三卷第25頁）。又據系爭刑案同案被
    告黃永芳於系爭刑案偵查及一審審理時證稱：上訴人其工作
    包括杉田公司、企業公司的所有事務與查核帳目，會計在早
    上8點會把帳冊放在董事長桌上，董事長看完後再由總稽核
    看等語（見系爭刑案偵六卷第67頁反面，一審2院卷六第249
    頁、第250頁）。系爭刑案同案被告康錦鳳於系爭刑案偵查
    中亦證稱：上訴人是吳光化同居人，就像是老闆娘，可以管
    全部的事情，比如說看帳、管超商的事，總稽核就是想要管
    什麼就可以管，權限比我們都大等語（見系爭刑案偵六卷第
    34頁，一審2院卷六第212頁）。系爭刑案同案被告傅榮顯亦
    於系爭刑案偵查中證稱：上訴人是總稽核，什麼部門都可以
    去查等語（見系爭刑案偵23卷第109頁）。系爭刑案同案被
    告李鳳仙於系爭刑案偵查及一審審理時證稱：上訴人是總稽
    核，公司相關帳冊支出她都會看等語（見系爭刑案偵三卷第
    160頁反面，一審2院卷六第162頁）。系爭刑案同案被告許
    紜嘉於系爭刑案偵查時證稱：上訴人是杉田公司、企業公司
    的總稽核，她如果想要看杉田公司的財務報表，我也會給他
    看等語（見系爭刑案偵三卷第132頁反面），雖足認上訴人
    係杉田公司總稽核，係該公司吸金業務運作之重要成員，惟
    僅能認上訴人自104年3月中旬起擔任杉回公司總稽核後，與
    訴外人吳光化及其餘刑事共同被告，就杉田公司非法經營銀
    行業務一節，有犯意聯絡及行為分擔，而應負民法侵權行為
    之損害賠償責任。至上訴人102、103年度雖分別自杉田公司
    領有股利所得1,911,293元、2,148,629元，有上訴人財產所
    得調件明細表在卷可稽（見原審卷第151頁、第153頁），惟
    此係股利所得，而非執行業務銷售系爭契約所得，自難執此
    遽認且上訴人在104年3月中擔任總稽核前，應與吳光化及其
    餘刑事共同被告，就杉田公司非法經營銀行業務負民法侵權
    行為之損害賠償責任。而本件被上訴人係104年3月1日即購
    買附表編號二所示契約，此為兩造所不爭（見本院卷第316
    頁），斯時上訴人尚未擔任係杉田公司總稽核，業如前述，
    則依上述，自難認上訴人應就被上訴人所購買如附表編號二
    所契約，負民法侵權行為之損害賠償責任。
　㈢況依系爭刑案扣得之證物資料，其中載明被上訴人曾任杉田
    公司立奕區處經理，有杉田公司業績表在卷可稽（見本院卷
    第167頁至第173頁），雖被上訴人主張其僅係掛名云云，惟
    與杉田公司從事相同吸金事業，經臺灣高雄地方檢察署另案
    以108年度偵字第16992號、109年度偵字第23352號起訴書提
    起公訴之龍海生活事業股份有限公司，早於100年度即給付
    被上訴人執行業務所得8,040元、102年度給付688,024元、1
    03年度給付365,654元，有被上訴人綜合所得稅各類所得資
    料清單在卷可稽（見本院卷第105頁至第109-111頁），足認
    被上訴人長期浸潤並投入與杉田公司相同，以吸收資金並給
    付與本金顯不相當之紅利為運作模式之違法事業，並銷售系
    爭契約或與系爭契約相同之不法契約，獲取公司給付執行業
    務所得。又被上訴人雖有購買附表編號二所示之系爭契約，
    惟於購買該契約前，即已購買系爭契約獲取不相當之紅利並
    領回本金（見附表編號一），然被上訴人明知杉田公司係以
    吸收資金並給付與本金顯不相當之紅利為運作模式之違法事
    業之情形下，竟仍再次購買系爭契約，則被上訴人購買系爭
    契約，顯然係基於自己為獲取不法高額利益而為之，而與上
    訴人等無涉。故被上訴人最後購買如附表編號二所示之系爭
    契約，雖因杉田公司已無力支付紅利倒閉而無法領回本金，
    惟依上述，被上訴人所受之損害仍難認與上訴人，有相當因
    果關係。被上訴人依民法侵權行為之法律關係，請求上訴人
    賠償原判決所命給付之金額本息，自無所據。
七、綜上所述，本件被上訴人求為判命上訴人應給付被上訴人22
    3,500元及自起訴狀繕本送達翌日起至清償日止，按週年利
    率5％計算之利息，為無理由，應予駁回。原審就此部分為被
    上訴人勝訴之判決併為假執行之宣告，尚有未洽，上訴意旨
    指摘原判決此部分不當，求予廢棄改判，並駁回被上訴人之
    請求及假執行之聲請，為有理由，應由本院予以廢棄改判，
    並駁回被上訴人之請求。
八、本件為判決基礎之事實已明，兩造其餘攻擊或防禦方法於訴
    訟結果不生影響，不逐一論述，附此敘明。
九、據上論結，本件上訴有理由，爰判決如主文。
中　　華　　民　　國　　111 　年　　9 　　月　　7 　　日
                       民事第五庭
                                審判長法官  蘇姿月
                                法      官  郭宜芳
                                法      官  劉傑民
以上正本證明與原本無異。
本件不得上訴。
中　　華　　民　　國　　111 　年　　9 　　月　　7 　　日
                                書記官  林家煜